---
title: "Tarea-Examen 3: Simulación Estocástica"
author: "José Jorge Martínez de la Cruz"
date: "26 de Mayo 2026"
output: 
  pdf_document: # Tipo de archivo de salida: PDF
    latex_engine: xelatex # Motor de LaTeX para compilar el documento
    number_sections: no # Para que no imprima el número de la sección
    toc: no # Para que no cree una tabla de contenidos
    highlight: tango # Para el color de los resaltados
---

```{r echo=TRUE, message=FALSE, warning=FALSE}
library(ggplot2)
set.seed(42)
```

## Problema 1

Sea
\[
\pi = (0.1,0.2,0.3,0.4)
\]
la distribución objetivo, con soporte en el conjunto \(\{1,2,3,4\}\). Partiendo de algún valor inicial
\(x_0 \in \{1,2,3,4\}\), genera \(120\) valores mediante el algoritmo de Metropolis-Hastings usando como función de propuesta la matriz

\[
Q =
\begin{pmatrix}
1/4 & 1/4 & 1/4 & 1/4\\
1/4 & 1/4 & 1/4 & 1/4\\
1/4 & 1/4 & 1/4 & 1/4\\
1/4 & 1/4 & 1/4 & 1/4
\end{pmatrix}.
\]

Además, encuentra explícitamente la matriz de transición \(P=(P_{ij})\), y justifica por qué la cadena es convergente y compara los histogramas: \(x_1,\ldots,x_{40}\), \(x_{41},\ldots,x_{80}\) y \(x_{81},\ldots,x_{120}\).

### Solución

Para realizar este ejercicio, recordemos que el  algoritmo de Metropolis-Hastings permite construir una cadena de Markov cuya distribución estacionaria sea una distribución objetivo dada. En este problema, la distribución objetivo es discreta y está dada por:

\[
\pi(1)=0.1, \qquad \pi(2)=0.2, \qquad \pi(3)=0.3, \qquad \pi(4)=0.4.
\]

La matriz de propuesta \(Q\) tiene probabilidades de trancisión uniformes, es decir, desde cualquier estado actual \(i\), nos vamos a cualquiera de los estados \(j\in\{1,2,3,4\}\) con probabilidad

\[
q_{ij}=\frac{1}{4}.
\]

También notemos que \(q_{ij}=q_{ji}\), eso quiere deicr que  \(Q\)  es una matríz simétrica así, la probabilidad de aceptación de Metropolis-Hastings se simplifica a

\[
\alpha(i,j)=\min\left\{1,\frac{\pi(j)}{\pi(i)}\right\}.
\]

Esto significa que si el estado \(j\) tiene mayor probabilidad objetivo que el estado actual \(i\), entonces se acepta automáticamente. En cambio, si el estado tiene menor probabilidad objetivo, se acepta con probabilidad \(\pi(j)/\pi(i)\).

El algorítmo que usaremos es el siguiente:

1. Se fija un valor inicial \(x_0\in\{1,2,3,4\}\).
2. Si la cadena está en el estado actual \(i\), se propone un estado \(j\) usando la distribución uniforme en \(\{1,2,3,4\}\).
3. Se calcula
   \[
   \alpha(i,j)=\min\left\{1,\frac{\pi(j)}{\pi(i)}\right\}.
   \]
4. Se genera \(U\sim\text{Uniforme}(0,1)\). Si \(U<\alpha(i,j)\), se acepta el candidato y \(x_t=j\). Si no, se rechaza y \(x_t=i\).
5. Se repite el procedimiento hasta obtener \(120\) valores.



En el código siguiente usamos la semilla \(42\) y tomamos \(x_0=1\):

```{r echo=TRUE}
# semilla 
set.seed(42)

# Distribución objetivo
pi_obj <- c(0.1, 0.2, 0.3, 0.4)

# Soporte de la distribución objetivo
soporte <- 1:4

# Matriz de propuesta Q: desde cualquier estado se propone Uniforme{1,2,3,4}
Q <- matrix(1/4, nrow = 4, ncol = 4)
rownames(Q) <- paste0("i=", soporte)
colnames(Q) <- paste0("j=", soporte) #Nombres


n <- 120

# Valor inicial x_0
x_actual <- 1

# Vector donde guardaremos x_1, ..., x_120
valores <- numeric(n)

for (t in 1:n) {
  # Propuesta: como Q es uniforme, elegimos j con probabilidad 1/4
  j <- sample(x = soporte, size = 1, prob = Q[x_actual, ])
  
  # Probabilidad de aceptación de Metropolis-Hastings
  alpha_ij <- min(1, pi_obj[j] / pi_obj[x_actual])
  
  # Paso de aceptación/rechazo
  if (runif(1) < alpha_ij) {
    x_actual <- j
  }
  
  # Guardamos el nuevo estado de la cadena
  valores[t] <- x_actual
}

# Mostramos los 120 valores generados
valores
```


### Matriz de transición explícita

Ahora construiremos explícitamente la matriz de transición \(P=(P_{ij})\) de la cadena de Markov inducida por Metropolis-Hastings.

Para \(i\neq j\), la probabilidad de pasar de \(i\) a \(j\) está dada por:

\[
P_{ij}=q_{ij}\alpha(i,j).
\]

Como \(q_{ij}=1/4\), entonces

\[
P_{ij}=\frac{1}{4}\min\left\{1,\frac{\pi(j)}{\pi(i)}\right\}, \qquad i\neq j.
\]

La probabilidad diagonal \(P_{ii}\) incluye dos posibilidades: que se proponga el mismo estado \(i\), o que se proponga otro estado y sea rechazado. Por tanto,

\[
P_{ii}=q_{ii}+\sum_{j\neq i}q_{ij}\bigl(1-\alpha(i,j)\bigr).
\]

Calculando entrada por entrada obtenemos:

\[
P=
\begin{pmatrix}
\frac14 & \frac14 & \frac14 & \frac14\\[3pt]
\frac18 & \frac38 & \frac14 & \frac14\\[3pt]
\frac1{12} & \frac16 & \frac12 & \frac14\\[3pt]
\frac1{16} & \frac18 & \frac3{16} & \frac58
\end{pmatrix}.
\]

La cadena es convergente porque cumple las condiciones estándar para una cadena finita, irreducible y aperiódica.

Primero, el espacio de estados es finito:

\[
S=\{1,2,3,4\}.
\]

Segundo, la cadena es irreducible. En efecto, para cualesquiera \(i,j\in S\), con \(i\neq j\), se tiene

\[
P_{ij}=\frac{1}{4}\min\left\{1,\frac{\pi(j)}{\pi(i)}\right\}>0,
\]

porque todas las entradas de \(\pi\) son estrictamente positivas. Por tanto, desde cualquier estado se puede llegar a cualquier otro estado en un solo paso con probabilidad positiva.

Tercero, la cadena es aperiódica. Pues

\[
P_{11}=\frac14,\qquad P_{22}=\frac38,\qquad P_{33}=\frac12,\qquad P_{44}=\frac58,
\]

de modo que cada estado tiene probabilidad positiva de permanecer en sí mismo. Esto implica que el periodo de cada estado es \(1\).

Además, por la construcción de Metropolis-Hastings, la cadena satisface balance detallado:

\[
\pi(i)P_{ij}=\pi(j)P_{ji}, \qquad i,j\in S.
\]

Por lo tanto, \(\pi\) es estacionaria. Como la cadena es finita, irreducible y aperiódica, se concluye que

\[
\lim_{n\to\infty}P^n_{ij}=\pi(j),
\]

para todo \(i,j\in S\). Es decir, la distribución de la cadena converge a la distribución objetivo.


Ahora dividimos la muestra generada en tres bloques de tamaño \(40\):

\[
\{x_1,\ldots,x_{40}\}, \qquad \{x_{41},\ldots,x_{80}\}, \qquad \{x_{81},\ldots,x_{120}\}.
\]

Como cada bloque tiene tamaño \(40\), las frecuencias esperadas bajo la distribución objetivo son:

\[
40\pi = 40(0.1,0.2,0.3,0.4)=(4,8,12,16).
\]

Es decir, si un bloque se parece mucho a la distribución objetivo, esperaríamos observar aproximadamente \(4\) valores iguales a \(1\), \(8\) valores iguales a \(2\), \(12\) valores iguales a \(3\) y \(16\) valores iguales a \(4\).

```{r echo=TRUE}
# Construimos un dataframe con los valores simulados y su bloque correspondiente
datos_mh <- data.frame(
  iteracion = 1:n,
  valor = factor(valores, levels = soporte),
  bloque = rep(c("x1 a x40", "x41 a x80", "x81 a x120"), each = 40)
)
```

```{r echo=TRUE, fig.width=7, fig.height=4.5}
# Función auxiliar para graficar cada bloque
histograma_bloque <- function(nombre_bloque) {
  datos_bloque <- subset(datos_mh, bloque == nombre_bloque)
  
  ggplot(datos_bloque, aes(x = valor)) +
    geom_bar(fill = "darkred", color = "red", width = 0.7) +
    
    scale_y_continuous(breaks = seq(0, 25, by = 5), limits = c(0, 25)) +
    labs(
      title = paste("Histograma del bloque", nombre_bloque),
      x = "Estado",
      y = "Frecuencia"
    ) +
    theme_minimal()
}

histograma_bloque("x1 a x40")
```

```{r echo=TRUE, fig.width=7, fig.height=4.5}
histograma_bloque("x41 a x80")
```

```{r echo=TRUE, fig.width=7, fig.height=4.5}
histograma_bloque("x81 a x120")
```


Al comparar los tres histogramas, podemos notar que las observaciones más tardías se parecen más a \(\pi\), porque la cadena ha tenido más tiempo para olvidar el valor inicial \(x_0\). Esto correspondería al periodo del calentamiento. No obstante, como cada bloque tiene solamente \(40\) observaciones, todavía puede haber variabilidad aleatoria considerable. Por esa razón, la última muestra puede verse mejor que las anteriores, pero es perfecta.

## Problema 2

Considere el conjunto de datos `Mediciones`, el cual contiene registros bivariados de humedad y temperatura. Se observa que existen valores faltantes en la variable de temperatura; no obstante, se sabe por el mecanismo de recolección que los registros correspondientes a los 5 días con mayor temperatura están completos dentro del conjunto.

Construya un algoritmo **EM** para imputar los datos faltantes de temperatura.

### Solución

Sea

$$
X_1 = \text{humedad}, \qquad X_2 = \text{temperatura}.
$$

Supondremos que el vector aleatorio bivariado

$$
X = \begin{pmatrix}X_1 \\ X_2\end{pmatrix}
$$

puede aproximarse mediante una distribución normal bivariada:

$$
X \sim N_2(\mu, \Sigma),
$$

donde

$$
\mu = \begin{pmatrix}\mu_1 \\ \mu_2\end{pmatrix},
\qquad
\Sigma =
\begin{pmatrix}
\sigma_{11} & \sigma_{12} \\
\sigma_{21} & \sigma_{22}
\end{pmatrix}.
$$

En este problema la humedad está observada para todos los registros, pero la temperatura tiene valores faltantes. Por lo tanto, para una fila con temperatura faltante, observamos $X_1=x_1$ y queremos imputar $X_2$.

Bajo normalidad bivariada, la distribución condicional de $X_2$ dado $X_1=x_1$ es normal, y su esperanza condicional está dada por:

$$
\mathbb{E}(X_2\mid X_1=x_1)
= \mu_2 + \frac{\sigma_{21}}{\sigma_{11}}(x_1-\mu_1).
$$

Además, la varianza condicional está dada por:

$$
\operatorname{Var}(X_2\mid X_1)
= \sigma_{22}-\frac{\sigma_{21}^2}{\sigma_{11}}.
$$


El algoritmo EM no solo debe reemplazar cada dato faltante por su esperanza condicional. También debe conservar la varianza asociada a esos valores faltantes para no subestimar la varianza.

```{r}
mediciones <- read.csv("Mediciones.csv")

# Revisamos las primeras observaciones
head(mediciones)
#Número de datos faltantes
colSums(is.na(mediciones))
```
```{r}
# Renombramos 
X1_humedad <- mediciones$humedad
X2_temperatura_obs <- mediciones$temperatura

n <- length(X1_humedad)
indices_faltantes <- which(is.na(X2_temperatura_obs))
indices_observados <- which(!is.na(X2_temperatura_obs))

# Verificamos los 5 valores de temperatura observados.

orden_top_temp <- order(mediciones$temperatura, decreasing = TRUE, na.last = NA) #Usamos order para ordenar
top_5_temp <- mediciones[orden_top_temp[1:5], ]

top_5_temp
```
```{r}

ggplot(mediciones, aes(x = humedad, y = temperatura)) +
  geom_point(size = 2.3, alpha = 0.8, na.rm = TRUE) +
  labs(
    title = "Relación observada entre humedad y temperatura",
    x = "Humedad",
    y = "Temperatura"  ) +
  theme_minimal()
```
Calculemos la correlación para el paso **E**,la imputación por esperanza condicional necesita la relación lineal entre humedad y temperatura inducida por el modelo normal bivariado.

```{r}
# Correlación usando únicamente casos completos
cor_completa <- cor(X1_humedad[indices_observados],
                    X2_temperatura_obs[indices_observados])
```


El algoritmo EM alterna dos pasos:

1. **Paso E**: calcular el valor esperado de las temperaturas faltantes dadas las humedades observadas y los parámetros actuales.
2. **Paso M**: actualizar los estimadores de $\mu$ y $\Sigma$ usando los datos completados, pero agregando la corrección de varianza condicional para las temperaturas faltantes.

Tomamos como valores iniciales:

$$
\mu^{(0)} =
\begin{pmatrix}
\bar X_1 \\
\bar X_{2,obs}
\end{pmatrix},
$$
es decir, la media de humedad con todos los datos y la media de temperatura con los datos observados. Para la matriz de covarianzas inicial usamos solamente los casos completos.

```{r}
# Estimadores iniciales
# Matriz observable: humedad completa, temperatura con NA
datos_observados <- cbind(X1_humedad, X2_temperatura_obs)

# Inicialización con casos observados / completos
mu_est <- c(mean(X1_humedad), mean(X2_temperatura_obs, na.rm = TRUE))
sigma_est <- cov(datos_observados, use = "complete.obs") * (nrow(datos_observados[complete.cases(datos_observados), ]) - 1) / nrow(datos_observados[complete.cases(datos_observados), ])


mu_est
sigma_est
```

#### Bucle EM

```{r echo=TRUE}
# Parámetros de control del bucle
tolerancia <- 1e-5
diferencia <- 1
iteracion <- 0
max_iter <- 500

# Guardamos la trayectoria de convergencia para graficarla después
historial <- data.frame(
  iteracion = integer(),
  diferencia = numeric(),
  mu_humedad = numeric(),
  mu_temperatura = numeric(),
  var_humedad = numeric(),
  cov_hum_temp = numeric(),
  var_temperatura = numeric()
)

# Empezamos con una copia de la temperatura observada
temperatura_imputada <- X2_temperatura_obs

while (diferencia > tolerancia && iteracion < max_iter) {
  iteracion <- iteracion + 1
  
  # Guardamos los parámetros anteriores para medir convergencia
  mu_ant <- mu_est
  sigma_ant <- sigma_est
  
  # -------------------------------------------------------------
  # PASO E (Expectation):
  # Calculamos el valor esperado de los datos faltantes dados los datos 
  # observados y los parámetros actuales (theta^t).
  # Para una Normal Bivariada, la distribución condicional X2 | X1 es normal.
  # -------------------------------------------------------------
  # Calculamos E[X2 | X1] para cada temperatura faltante.
  temperatura_imputada <- X2_temperatura_obs
  
  beta_condicional <- sigma_est[2, 1] / sigma_est[1, 1]
  
  for (i in indices_faltantes) {
    temperatura_imputada[i] <- mu_est[2] + beta_condicional * (X1_humedad[i] - mu_est[1])
  }
  
  # Varianza condicional Var(X2 | X1)
  var_condicional <- sigma_est[2, 2] - (sigma_est[2, 1]^2 / sigma_est[1, 1])
  
  # ------------------------------------------------------------- 
  # PASO M (Maximization):
  # Actualizamos los parámetros (mu, Sigma) maximizando la log-verosimilitud
  # esperada, usando nuestros datos "completados" estadísticamente.  
  # -------------------------------------------------------------
  # Actualizamos la media usando los datos completados.
  mu_est <- c(mean(X1_humedad), mean(temperatura_imputada))
  
  # Actualizamos la matriz de covarianza 
  datos_imputados_temp <- cbind(X1_humedad, temperatura_imputada)
  colnames(datos_imputados_temp) <- c("humedad", "temperatura")
  
  sigma_est <- cov(datos_imputados_temp) * (n - 1) / n
  
  # Corrección EM: agregamos la incertidumbre de los datos faltantes
  # a la entrada correspondiente a Var(temperatura).
  proporcion_faltante <- length(indices_faltantes) / n
  sigma_est[2, 2] <- sigma_est[2, 2] + proporcion_faltante * var_condicional
  
  # -------------------------------------------------------------
  # EVALUACIÓN DE CONVERGENCIA
  # Medimos la distancia entre los parámetros actuales y los anteriores
  # -------------------------------------------------------------
  diferencia <- sum((mu_est - mu_ant)^2) + sum((sigma_est - sigma_ant)^2)
  
  historial <- rbind(
    historial,
    data.frame(
      iteracion = iteracion,
      diferencia = diferencia,
      mu_humedad = mu_est[1],
      mu_temperatura = mu_est[2],
      var_humedad = sigma_est[1, 1],
      cov_hum_temp = sigma_est[1, 2],
      var_temperatura = sigma_est[2, 2]
    )
  )
}
```

```{r}
cat("Convergencia alcanzada en", iteracion, "iteraciones.\n")
cat("Diferencia final:", diferencia, "\n\n")

cat("Vector de medias estimado:\n")
print(round(mu_est, 4))

cat("\nMatriz de covarianzas estimada:\n")
print(round(sigma_est, 4))
```
```{r}
# Dataset final con imputaciones
mediciones_imputadas <- mediciones
mediciones_imputadas$temperatura_imputada <- temperatura_imputada
mediciones_imputadas$tipo <- ifelse(is.na(mediciones$temperatura),
                                    "Imputada por EM", "Observada")

# Para dejar una sola columna final de temperatura completa
mediciones_imputadas$temperatura_final <- ifelse(
  is.na(mediciones_imputadas$temperatura),
  mediciones_imputadas$temperatura_imputada,
  mediciones_imputadas$temperatura
)
```

```{r}
ggplot(historial, aes(x = iteracion, y = mu_temperatura)) +
  geom_line(linewidth = 1) +
  geom_point(size = 1.8) +
  labs(
    title = "Trayectoria de la media estimada de temperatura",
    x = "Iteración",
    y = expression(hat(mu)[temperatura])
  ) +
  theme_light()
```
```{r}
ggplot(mediciones_imputadas, aes(x = humedad, y = temperatura_final, color = tipo)) +
  geom_point(size = 2.4, alpha = 0.85) +
  labs(
    title = "Datos completos después de imputar temperatura con EM",
    x = "Humedad",
    y = "Temperatura final",
    color = "Tipo de dato"
  ) +
  theme_light()
```

## Problema 3

Considere un portafolio con un capital inicial $V_0$. Definimos el proceso de rendimientos logarítmicos
continuos como $$r_t= \log\left(\frac{P_t}{P_{t-1}}\right)$$ para $t \in {1, 2, . . . , T}$ Suponga que los rendimientos conforman una muestra aleatoria de tamaño $T$ proveniente de una distribución de probabilidad desconocida $F$. Dado que $F$ no asume una forma paramétrica específica, utilizaremos la Función de Distribución Empírica (FDE), definida como:
$$

\widehat F_T(x)
=
\frac{1}{T}
\sum_{t=1}^{T}
\mathbf 1_{\{r_t \leq x\}}.

$$


Resuelva:

### Inciso a): Remuestreo Bootstrap histórico

Sea

$$
r_1,r_2,\ldots,r_T
$$

la muestra de rendimientos logarítmicos obtenida en la ventana de estimación.

El método de Bootstrap histórico consiste en repetir el siguiente procedimiento \(B\) veces:

$$
r_b^* \sim \widehat F_T,
\qquad b=1,\ldots,B.
$$

Equivalentemente,

$$
\mathbb P(r_b^* = r_t) = \frac{1}{T},
\qquad t=1,\ldots,T.
$$

Así obtenemos una muestra Bootstrap

$$
r_1^*,r_2^*,\ldots,r_B^*,
$$

que representa escenarios simulados de rendimientos futuros bajo la hipótesis de que la distribución empírica histórica aproxima razonablemente la distribución desconocida \(F\).

La justificación teórica es que, si la muestra histórica es representativa, entonces

$$
\widehat F_T(x) \approx F(x)
$$

para \(T\) grande. Por lo tanto, simular desde $$\widehat F_T$$ permite aproximar la incertidumbre asociada a la distribución real \(F\), sin imponer una forma paramétrica.


### Inciso b): Estimación del VaR

Para un nivel de significancia \(\alpha \in (0,1)\), el rendimiento crítico se define como el cuantil inferior de orden \(\alpha\). En términos de la distribución de los rendimientos,

$$
r_c = F^{-1}(\alpha).
$$

Como \(F\) es desconocida, usamos la muestra Bootstrap. El estimador del rendimiento crítico es

$$
\widehat r_c
=
\inf\left\{
x:
\widehat F_B^*(x)\geq \alpha
\right\},
$$

donde

$$
\widehat F_B^*(x)
=
\frac{1}{B}
\sum_{b=1}^{B}
\mathbf 1_{\{r_b^*\leq x\}}.
$$

Si el rendimiento logarítmico del día siguiente fuera \(r\), entonces el valor futuro del portafolio sería

$$
V_1 = V_0 e^r.
$$

La ganancia o pérdida monetaria del portafolio es

$$
\text{PnL}
=
V_1 - V_0
=
V_0(e^r-1).
$$

Si $\widehat r_c$ es negativo, representa un rendimiento extremo adverso. La pérdida monetaria asociada es

$$
V_0 - V_0 e^{\widehat r_c}
=
V_0(1-e^{\widehat r_c}).
$$

Por tanto, el VaR monetario estimado es

$$
\widehat{\text{VaR}}_{\text{USD}}
=
V_0(1-e^{\widehat r_c}).
$$

Este número se interpreta como una pérdida máxima esperada bajo un nivel de confianza \(1-\alpha\). Por ejemplo, si \(\alpha=0.05\), se está estimando una pérdida que solo debería ser excedida aproximadamente el \(5\%\) de las veces.


### Inciso c): Implementación computacional


```{r cargar-datos}
set.seed(42)
MSFT_close <- read.csv("MSF_close.csv")

```

El archivo contiene precios ajustados de cierre. La columna `Adj_close` se toma como la serie de precios \(P_t\).

```{r limpiar-datos}
# Convertimos la fecha y nos aseguramos de que el precio sea numérico
MSFT_close$Fecha <- as.Date(MSFT_close$Fecha)
MSFT_close$Adj_close <- as.numeric(MSFT_close$Adj_close)


# Parámetros del problema
V0 <- 1000
B <- 10000
alpha <- 0.05

# Ventana de estimación: primeros 252 precios
datos_estimacion <- MSFT_close[1:252, ]

# Ventana fuera de muestra: siguientes 10 precios
datos_validacion <- MSFT_close[253:262, ]

```

Se van a generar \(251\) rendimientos internos de estimación. Para la validación se calculan \(10\) rendimientos fuera de muestra usando como base el último precio de estimación y los \(10\) precios posteriores.


```{r rendimientos}
# Rendimientos de estimación:
# r_t = log(P_t / P_{t-1}) usando los primeros 252 precios
r_estimacion <- diff(log(datos_estimacion$Adj_close))

# Rendimientos de validación:
# Se usan los precios desde el último precio de estimación hasta cada precio posterior.
precios_base_validacion <- MSFT_close$Adj_close[252:261]

precios_validacion <- MSFT_close$Adj_close[253:262]

r_validacion <- log(precios_validacion / precios_base_validacion)

tabla_resumen_r <- data.frame(
  Muestra = c("Estimación", "Validación"),
  Numero_de_rendimientos = c(length(r_estimacion), length(r_validacion))
)

tabla_resumen_r
```


```{r grafica-rendimientos}
df_rend <- data.frame(
  Fecha = MSFT_close$Fecha[2:252],
  Rendimiento = r_estimacion
)

ggplot(df_rend, aes(x = Fecha, y = Rendimiento)) +
  geom_line(color = "blue") +
  geom_hline(yintercept = 0, linetype = "dashed") +
  labs(
    title = "Rendimientos logarítmicos de MSFT en la ventana de estimación",
    x = "Fecha",
    y = expression(r[t])
  ) +
  theme_minimal()
```

```{r bootstrap}
set.seed(42)

# Bootstrap histórico:
# cada escenario r_b^* se obtiene remuestreando con reemplazo
# de los rendimientos observados en la ventana de estimación.
r_boot <- sample( x = r_estimacion, size = B, replace = TRUE)

#  cuantil alpha de la muestra bootstrap.

r_c_hat <- as.numeric(quantile(r_boot, probs = alpha, type = 1))# type = 1 corresponde a la inversa empírica escalonada.

# VaR monetario
VaR_USD <- V0 * (1 - exp(r_c_hat))

resultados_var <- data.frame(
  Capital_inicial = V0,
  B = B,
  alpha = alpha,
  Rendimiento_critico = r_c_hat,
  VaR_USD = VaR_USD
)

resultados_var
```

La estimación obtenida fue

$$
\widehat r_c =
`r round(r_c_hat, 6)`.
$$

Por tanto,

$$
\widehat{\text{VaR}}_{\text{USD}}
=
`r round(VaR_USD, 4)`
\text{ USD}.
$$

Esto significa que, con nivel de confianza aproximado del \(95\%\), la pérdida diaria del portafolio no debería exceder aproximadamente `r round(VaR_USD, 2)` dólares bajo el modelo histórico Bootstrap.

# Backtesting 

Para cada día de validación se calcula el PnL real mediante

$$
\text{PnL}_t
=
V_0(e^{r_t}-1).
$$

Hay una excepción si la pérdida real supera el VaR estimado. Es decir,

$$
I_t
=
\mathbf 1_{\{\text{PnL}_t < -\widehat{\text{VaR}}_{\text{USD}}\}}.
$$

Equivalentemente, como la función exponencial es creciente, también se puede escribir

$$
I_t
=
\mathbf 1_{\{r_t < \widehat r_c\}}.
$$

```{r backtesting}
VaR_USD <- V0 * (1 - exp(r_c_hat))

PnL_validacion <- V0 * (exp(r_validacion) - 1)

I_t <- as.integer(PnL_validacion < -VaR_USD)

X_obs <- sum(I_t)
E_X <- 10 * alpha
```

Bajo una calibración correcta del VaR, cada día fuera de muestra tiene probabilidad aproximada \(\alpha\) de producir una excepción. Si suponemos independencia aproximada entre días de validación, entonces el número total de excepciones

\[
X = \sum_{t=T+1}^{T+10} I_t
\]

puede modelarse aproximadamente como

\[
X \sim \text{Binomial}(10,\alpha).
\]

Por tanto,

\[
\mathbb E[X]
=
10\alpha
=
10(0.05)
=
0.5.
\]

En esta muestra se observaron

\[
X_{\text{obs}} =
`r X_obs`
\]

excepciones. El valor esperado bajo el modelo era

\[
\mathbb E[X] =
`r E_X`.
\]



