---
title: "Tarea-Examen 4: Simulación Estocástica"
author: "José Jorge Martínez de la Cruz"
date: "2026-05-18"
output:
  html_document:
    toc: true
    toc_depth: 3
    number_sections: true
---

```{r setup, echo=TRUE, message=FALSE, warning=FALSE}
# Librerías necesarias
library(quantmod)
library(xts)
library(rugarch)
library(copula)
library(ggplot2)
library(dplyr)
library(tidyr)
library(knitr)
library(gridExtra)

set.seed(236)
```

## Instrucciones:  
Para cada ejercicio, explique el algoritmo y de el código correspondiente. Considerando dos series correlacionadas del ejercicio 4 de la Tarea Examen 2

```{r echo=TRUE}
# vamos a descargar datos de META/Facebook (META) y Apple (AAPL) para el mismo periodo de tiempo (200 días)
symbols <- c("META", "AAPL")
getSymbols(symbols, from = Sys.Date() - 350, to = Sys.Date(), periodicity = "daily")

# últimos 200 precios de cierre
precios_meta <- as.numeric(tail(Cl(META), 200))
precios_aapl <- as.numeric(tail(Cl(AAPL), 200))

```


## Ejercicio 1
Haga una prueba Ljung Box con lags 5, 10 y 15 individualmente para ver si los datos pueden considerarse como una muestra, posteriormente considere los rendimientos logarítmicos y adicionalmente a la prueba Ljung
Box haga una prueba Akaike y grafique las funciones de autocorrelación para los lags antes mencionados.

### Solución

Primero aplicamos la prueba de Ljung-Box a las series de precios. La hipótesis nula de esta prueba es que no hay autocorrelación hasta el rezago especificado. Si el valor-p es pequeño, rechazamos la hipótesis de no autocorrelación y concluimos que la serie conserva dependencia temporal.

Después calculamos rendimientos logarítmicos,

$$
R_t = \log(P_t)-\log(P_{t-1}),
$$

y repetimos el análisis sobre estos rendimientos.

```{r}
# Prueba de Ljung-Box para precios de META

Box.test(precios_meta, lag = 5, type = "Ljung-Box")$p.value
Box.test(precios_meta, lag = 10, type = "Ljung-Box")$p.value
Box.test(precios_meta, lag = 15, type = "Ljung-Box")$p.value
```


```{r}
# Prueba de Ljung-Box para precios de AAPL
Box.test(precios_aapl, lag = 5, type = "Ljung-Box")$p.value
Box.test(precios_aapl, lag = 10, type = "Ljung-Box")$p.value
Box.test(precios_aapl, lag = 15, type = "Ljung-Box")$p.value
```
Después de realizar las pruebas de hiótesis en ambos precios de META y AAPL, los valores-p son menores que 0.05, lo que indica que rechazamos la hipótesis nula de no autocorrelación. Esto sugiere que las series de precios tienen dependencia temporal y no pueden considerarse como muestras independientes. Veamos qué sucede con las series de tiempo de los rendimientos. 

```{r}
# calculamos los rendimientos discretos
rend_meta <- diff(precios_meta) / head(precios_meta, -1)
rend_aapl <- diff(precios_aapl) / head(precios_aapl, -1)
```

```{r}
# Prueba de Ljung-Box para rendimientos de META
Box.test(rend_meta, lag = 5, type = "Ljung-Box")$p.value
Box.test(rend_meta, lag = 10, type = "Ljung-Box")$p.value
Box.test(rend_meta, lag = 15, type = "Ljung-Box")$p.value
```

```{r}
# Prueba de Ljung-Box para rendimientos de AAPL
Box.test(rend_aapl, lag = 5, type = "Ljung-Box")$p.value
Box.test(rend_aapl, lag = 10, type = "Ljung-Box")$p.value
Box.test(rend_aapl, lag = 15, type = "Ljung-Box")$p.value
```
Los resultados se presentan en la siguiente tabla:

| Activo | Rezago (Lag) | Valor *p* | Resultado Ljung-Box ($\alpha = 0.05$) |
|:---|:---:|:---:|:---|
| **META** | 5 | 0.0671 | No se rechaza $H_0$ (Independencia) |
| **META** | 10 | 0.2680 | No se rechaza $H_0$ (Independencia) |
| **META** | 15 | 0.1705 | No se rechaza $H_0$ (Independencia) |
| **AAPL** | 5 | 0.4976 | No se rechaza $H_0$ (Independencia) |
| **AAPL** | 10 | 0.4645 | No se rechaza $H_0$ (Independencia) |
| **AAPL** | 15 | 0.5420 | No se rechaza $H_0$ (Independencia) |

Y los gráficos de las funciones de autocorrelación (ACF y PACF) para los precios y rendimientos de META y AAPL se presentan a continuación:

```{r}
# Configurar la ventana para ver 4 gráficas al mismo tiempo (2x2)
par(mfrow = c(2, 2))

# 1. ACF y PACF de PRECIOS (mostrará alta persistencia)
acf(precios_meta, lag.max = 15, main = "ACF Precios META", col = "darkblue")
pacf(precios_meta, lag.max = 15, main = "PACF Precios META", col = "darkblue")

# 2. ACF y PACF de RENDIMIENTOS (debería verse como ruido blanco)
acf(rend_meta, lag.max = 15, main = "ACF Rendimientos META", col = "darkgreen")
pacf(rend_meta, lag.max = 15, main = "PACF Rendimientos META", col = "darkgreen")

# Restablecer la ventana gráfica a 1x1
par(mfrow = c(1, 1))
```



